【裁判字號】    95,上更(一),66
【裁判日期】    950418
【裁判案由】    傷害致死
【裁判全文】
臺灣高等法院臺中分院刑事判決      95年度上更(一)字第66號
上  訴  人
即  被  告  乙○○
指定辯護人  本院公設辯護人甲○○
上列上訴人因傷害致死案件，不服臺灣彰化地方法院九十一年度
訴字第一四一四號，中華民國九十二年二月二十七日第一審判決
（起訴案號：臺灣彰化地方法院檢察署九十一年度偵字第六八九
二號），提起上訴，經最高法院發回更審，本院判決如下：
    主  文
原判決撤銷。
乙○○傷害人之身體，因而致人於死，處有期徒刑貳年。
    事  實
一、乙○○與黃秀珍係夫妻關係，平日感情良好，惟酒後則易起
    爭執。乙○○於民國九十一年九月十五日上午十時許，與其
    妻黃秀珍共同在彰化縣埔鹽鄉○○村○○路一巷二號租屋處
    飲酒，嗣乙○○復與友人外出同歡飲酒，至同日晚間十時許
    始返家。乙○○返家後，因飲酒過度，法醫學上之臨床症狀
    已產生肌肉不協調、走路不穩、失定向能、思想錯亂、頭暈
    、知覺紊亂、口語不清等情形，已呈精神耗弱之狀態，復因
    細故而與黃秀珍引發口角，乙○○客觀上應能預見頭部乃人
    體極為脆弱之部位，如受撞擊，客觀上可能導致死亡之結果
    ，仍基於普通傷害之犯意，在前揭居所之客廳以右手抓住是
    時因酒後呈酩盯狀之黃秀珍之頭髮，將黃秀珍往下摜倒在地
    ，黃秀珍之頭部隨即撞擊地面，未幾，黃秀珍起身欲走入廚
    房，甫進廚房，乙○○亦尾隨而至，再以右手抓住黃秀珍之
    頭髮，復將黃秀珍摔倒於地，頭部再度撞擊地面，黃秀珍當
    場即倒地不起，此時乙○○仍氣憤難消，隨手拿起置於旁之
    白色塑膠垃圾桶一個，往黃秀珍身上砸去，乙○○旋即騎機
    車外出至友人謝春花處繼續飲酒，而黃秀珍則因其頭部遭重
    摔至地面，致使右顳部碰撞地面，引起顱內左側大腦廣泛性
    硬腦膜下腔出血（併發重度腦組織水腫及腦疝），且因未能
    及時救治，造成中樞性衰竭而死亡。嗣因乙○○之友人陳貴
    義翌日行經時，進入乙○○家中欲找乙○○，發現黃秀珍僵
    臥於廚房地面，隨即託人報警處理，而於彰化縣警察局溪湖
    分局埔鹽分駐所員警丁○○到場處理時，找回並詢問乙○○
    現場情形之際，乙○○於有偵查權之機關尚未發覺前，主動
    向員警丁○○敘明發生經過，自首其犯罪。
二、案經彰化縣警察局溪湖分局報請臺灣彰化地方法院檢察署檢
    察官偵查起訴。
    理  由
一、上揭事實，業據上訴人即被告乙○○（以下稱被告）於警詢
    、偵查暨原審法院調查時均坦承不諱，核與證人陳貴義於警
    、偵訊中及原審調查時證述之情節相符，且有現場平面圖及
    照片十二幀附卷可稽；而被害人黃秀珍確因其頭部遭重摔至
    地面，致使右顳部碰撞地面，引起顱內左側大腦廣泛性硬腦
    膜下腔出血（併發重度腦組織水腫及腦疝）之傷害，並因未
    能及時救治，造成中樞性衰竭而死亡，業經檢察官督同檢驗
    員相驗明確，並經法務部法醫研究所法醫師解剖屬實，有勘
    驗筆錄、驗斷書、相驗屍體證明書及法務部法醫研究所鑑定
    書等附卷可憑。雖被告於原審法院最後審理時及本院另辯稱
    ：伊僅扯被害人之頭髮，並未故意將被害人頭部往地面摔，
    伊無傷害之犯意，且當時伊已因飲酒而失去判斷事理之能力
    ，對被害人之死亡結果亦無預見可能性云云，然查：
（一）被告乙○○於員警丁○○到場處理時，即向警坦承前揭犯
      行，此據證人丁○○到庭陳明，且觀之被告於警訊中供稱
      ：「因我們夫妻兩人喝酒醉，發生口角，我就抓她頭髮用
      力摔在地上，頭部重擊地面後，我老婆爬起來，我再抓她
      頭髮用力摔在地上，頭部又撞地面，後來我老婆趴在地面
      沒動，我又拿起旁邊塑膠桶打她身體，臥倒在廚房旁內」
      等語，而證人丁○○亦證稱被告於製作筆錄當時清醒，精
      神狀態正常，再按諸被告於檢察官初次訊問時，亦復陳稱
      其與被害人黃秀珍口角後，有抓住被害人頭髮往地面摔等
      語。另於檢察官相驗被害人屍體時，被告仍供稱：「我們
      二人因有喝酒，我就抓住她的頭髮用力甩，但我喝得很醉
      ，不知是正面或側面抓他頭髮，後她就爬起來，走入廚房
      ，我又打她一下，她就倒在瓦斯桶旁，我要走時再用垃圾
      桶丟她」、「我是以右手抓住她去撞地面的」等語，並當
      場模擬其如何甩倒其妻之動作。又徵之卷附之現場照片，
      被告居所客廳近廚房入口處，遺留有一撮被害人之頭髮，
      另從前揭法務部法醫研究所被害人解剖鑑定書中，被害人
      之傷勢有二，一為左眼眶外側眼瞼瘀傷（非致命傷）及右
      顳部皮下血腫，以二處傷勢之分布部位，自非同時間造成
      ，而係分次所為，可徵被告於警偵訊中所言，應屬實際經
      過，並非事後胡亂供述之詞。被告先於客廳中以右手抓住
      被害人之頭髮，將之往下摜倒在地，並使其頭部撞擊地面
      ，復於被害人起身走入廚房之際，再以右手抓住被害人之
      頭髮，將之摔倒於地，自足以對被害人之身體造成傷害，
      此情被告殊難諉為不知，乃其竟仍為之，被告有傷害之犯
      意，洵無疑義，被告辯稱其全然因飲酒而失去判斷事理之
      能力云云，所辯為卸責之詞，無足採信。
（二）又被告乙○○於行為時，被害人因飲酒已呈酩酊狀，產生
      上開肌肉不協調、走路不穩、失定向能，已無法有效控制
      其行動能力，被告猶抓住被害人黃秀珍之頭髮且由上往下
      甩，客觀上當能預見被害人將因而失去平衡甚而頭部撞擊
      地面，又頭部係人身體脆弱之部位，對之連續撞擊，易生
      死亡危險，故在客觀上，被告先於前揭居所之客廳以右手
      抓住被害人之頭髮，將之往下摜倒在地，使被害人頭部撞
      擊地面，未幾，於被害人起身欲走入廚房時，被告再以右
      手抓住被害人頭髮，復將之摔倒於地，頭部再度撞擊地面
      ，致其當場倒地不起，此時被告客觀上應能預見被害人將
      有發生死亡結果之危險，乃被告竟疏未注意，仍基於普通
      傷害之犯意率爾為之，而造成被害人死亡之結果。其間復
      有相當之因果關係。是則被告之傷害行為所致被害人死亡
      之結果，自應負加重結果刑責。
（三）被告乙○○於九十一年五月十五日當天曾與友人陳貴義飲
      酒至同日二十二時許始返家，此固據證人陳貴義於警訊中
      敘明，然被告於原審調查時亦自承：被害人黃秀珍在廚房
      倒地不起後，伊即騎乘機車並附載其女兒至友人謝春花住
      處，謝春花住處距離其居所騎機車約需五、六分鐘，而謝
      春花亦證稱：被告於九十一年五月十六日凌晨確曾騎機車
      至其住處等語，按被告於行為後猶能騎乘機車，抑且翌日
      於員警訊問時，復能陳述事情之始末，顯見被告於傷害被
      害人之時，並未達心神喪失之程度。惟據被告所陳，其自
      九十一年五月十五日上午十時許起即與被害人同在前揭居
      所飲酒至同日下午二時許，而從前揭法務部法醫研究所被
      害人解剖鑑定書中，被害人死亡時血液中酒精含量為２４
      ０ｍｇ／ｄｌ乙節，可信被告前開所陳應屬真正，又被告
      與被害人飲酒後隨即外出再與友人陳貴義飲酒至同日二十
      二時許始返家，被告飲酒時間幾達十小時；另原審經詢問
      證人謝春花關於被告到達其住處時之精神狀態，據其答稱
      ：「有點醉醉，我有問為何太太沒有來，但是他沒有回答
      我的問題，只是問我酒放於何處」、「被告在沒有酒醉前
      精神狀況已經不是很清楚」等語，再參酌與其同飲酒至下
      午二時之被害人，其至死亡時血液中酒精含量尚達２４０
      ｍｇ／ｄｌ，被告飲酒至當晚十時許，酒精含量當更勝於
      被害人，而常人血液中酒精濃度若達２４０ｍｇ／ｄｌ，
      於法醫學上其臨床症狀會產生肌肉不協調、走路不穩、失
      定向能、思想錯亂、頭暈、知覺紊亂、口語不清等狀態之
      情事，業據證人丙○○○○於本院更審審理中供述明確，
      並有其提出之日本學者著作之法醫學教科書節文影本壹份
      可憑（見本院更一卷第二十一頁）。綜合上情，本院認被
      告於傷害被害人之際，雖未達心神喪失，亦應已達精神耗
      弱之程度。
（四）從而，被告乙○○所辯，應屬事後卸責之詞，無足採信。
      本件事證已臻明確，被告犯行洵堪認定。
二、核被告乙○○所為，係犯刑法第二百七十七條第二項前段之
    傷害致死罪。又被告於行為時係處於精神耗弱狀態，已如前
    述，依刑法第十九條第二項減輕其刑。再刑法上自首，以對
    於未發覺之罪，自行向偵查機關申告，而受裁判者而言，所
    謂未發覺之罪，凡有搜查權之官吏不知有犯罪之事實或雖知
    有犯罪之事實而不知犯罪人為何人即屬之；又按刑法第六十
    二條自首之要件，所謂發覺，固非以有偵查犯罪權之機關或
    人員確知其人犯罪無誤為必要，而於對其發生嫌疑時，即得
    謂為已發覺；但此項對犯人之嫌疑，仍須有確切之根據得為
    合理之可疑者，始足當之，若單純主觀上之懷疑，要不得謂
    已發生嫌疑。（最高法院七十二年台上字第六四一號判例、
    八十三年台上字第三九三五號判決、九十一年度台上字第三
    四三一號判決足資參照）本件案情固先經證人陳貴義發現而
    報警處理，然從警訊筆錄所載，陳貴義報警之際尚不知犯罪
    人為何，亦未懷疑被告為犯罪行為人；再據現場處理之員警
    即證人丁○○於本院到庭明確證稱「（本案卷附彰化縣警察
    局溪湖分局受理各類案件紀錄表是何人制作？（提示））這
    是值班的員警所制作。」、「（當時值班員警如何說？）他
    說有人陳屍在現場即彰化縣埔鹽鄉○○村○○路一巷二號，
    要我立即過去處理。」、「（你去現場處理時，是否知道兇
    手是何人？）我當時不曉得，當時是報案人陳貴義在場。」
    、「（依據溪湖分局受理各類案件紀錄表所載「循線追查死
    者黃秀珍丈夫乙○○，當場承認失手打死其妻」等，是你處
    理之後所記載？（提示並告以要旨））我當時到現場，報案
    人陳貴義說死者好像有跟他先生吵架，我就叫陳貴義聯絡死
    者丈夫即被告乙○○過來，之前我們警方不知道兇手是誰。
    」、「（紀錄表上所載「循線追查死者黃秀珍丈夫乙○○，
    當場承認失手打死其妻」是何情形？）就是當時還沒有通知
    被告乙○○到場之前，我們並不知道死者是何人所殺害，嗣
    後通知被告來，他當場承認有打他太太黃秀珍，才知道他是
    犯罪嫌疑人。」、「（被告坦承犯罪之前，警方沒有確實的
    跡證可以懷疑被告是兇手？）當時沒有任何的跡證可以懷疑
    被告是兇手。印象中陳貴義只說被告與他太太有吵架，他也
    不知道被告是否有打他太太。」、「（被告是否有承認抓死
    者的頭部撞地面？（提示警訊筆錄並告以要旨））他當時有
    承認，被告坦承打死他太太的經過與警訊筆錄所載相同。」
    等語（見本院更一卷第二十一、二十二頁）足見證人丁○○
    至現場處理時，並無確切合理之証據可懷疑被告乙○○為犯
    罪之嫌疑人，換言之，員警到場處理時，亦不知犯人為何，
    係至現場經詢問被告現場情形，被告即將事情始末供出，則
    被告既在員警未知犯人為誰之前，於其查詢時自動供明案情
    ，並進而接受裁判，即與自首之要件相當，應依刑法第六十
    二條前段之規定，減輕其刑，並遞減輕之。原審以被告犯行
    事證明確，予以論罪科刑，固非無見；惟查，被告已與被害
    人黃秀珍家屬達成和解，有和解書乙紙在卷為憑（見本院上
    訴卷第三一頁），乃原判決未及審酌上開情狀，逕判處被告
    有期徒刑二年四月，稍嫌過重；被告上訴否認犯行，雖無可
    取，惟原判決既有上開可議之處，仍屬無可維持，應由本院
    予以撤銷改判。爰審酌被告飲酒不知節制，致其酒後行為失
    當，並因細故即對被害人暴力相向，致發生本件死亡結果，
    及被告之品行、犯罪之動機、目的、手段，兼衡酌被告犯罪
    後態度尚稱良好，且已與被害人家屬達成和解等一切情狀，
    量處如主文第二項所示之刑。
據上論斷，應依刑事訴訟法第三百六十九條第一項前段、第三百
六十四條、第二百九十九條第一項前段，刑法第二百七十七條第
二項前段、第十九條第二項、第六十二條前段，判決如主文。
本案經檢察官戊○○到庭執行職務。
中    華    民    國    95    年    4    月    18     日
            刑事第二庭  審判長法  官  李  璋  鵬
                              法  官  胡  森  田
                              法  官  蕭  錦  鍾
上列正本證明與原本無異。
如不服本判決應於收受送達後十日內向本院提出上訴書狀，其未
敘述上訴之理由者並得於提起上訴後十日內向本院補提理由書（
均須按他造當事人之人數附繕本）。
                              書記官  廖  次  芬
中    華    民    國    95    年    4    月    19     日
附錄：本判決論罪科刑法條全文
刑法第二百七十七條
傷害人之身體或健康者，處三年以下有期徒刑，拘役或一千元以
下罰金。
犯前項之罪，因而致人於死者，處無期徒刑或七年以上有期徒刑
，致重傷者，處三年以上，十年以下有期徒刑。
                                                      Ａ


司法院資訊處製作；財團法人民間司法改革基金會備份。
